【裁判字號】    98,訴,1706
【裁判日期】    991123
【裁判案由】    拆屋還地
【裁判全文】
臺灣桃園地方法院民事判決              98年度訴字第1706號
原      告  楊良訓
            蔡春美
            劉俊芳
共      同
訴訟代理人  邱清銜律師
被      告  林坤正
            王秀珠
上列當事人間請求拆屋還地事件，本院於民國99年11月9 日言詞
辯論終結，判決如下：
    主  文
被告王秀珠應將坐落桃園縣中壢市○○段6 地號土地上，如附圖
標示6 （A ）部分，面積14平方公尺，及坐落同地段6-70地號土
地上，如附圖標示6-70（A ）部分，面積42平方公尺，門牌號碼
為桃園縣中壢市○○路353 巷50號之建物拆除，並將所占用之土
地返還予原告。
被告林坤正應將坐落桃園縣中壢市○○段6 地號土地上，如附圖
標示6 （B ）部分，面積16平方公尺，及坐落同地段6-70地號土
地上，如附圖標示6-70（B ）部分，面積37平方公尺，門牌號碼
為桃園縣中壢市○○路353 巷52號之建物拆除，並將所占用之土
地返還予原告。
訴訟費用由被告王秀珠及被告林坤正各負擔二分之一。
本判決第一項、第二項於原告依序以新台幣八十四萬元、八十萬
元供擔保後，得假執行。
    事實與理由
壹、程序事項
一、按訴狀送達後，原告不得將原訴變更或追加他訴，但請求之
    基礎事實同一、擴張或減縮應受判決事項之聲明者，不在此
    限，民事訴訟法第255 條第1 項第2 款、第3 款定有明文。
    又按原告於判決確定前，得撤回訴之全部或一部。但被告已
    為本案之言詞辯論者，應得其同意。訴之撤回，被告於期日
    到場，未為同意與否之表示者，自該期日起；其未於期日到
    場或係以書狀撤回者，自前項筆錄或撤回書狀送達之日起，
    10日內未提出異議者，視為同意撤回，民事訴訟法第262 條
    第1 、3 項亦有明文。
二、查原告歷次聲明主張如下：
  (一)本件原告起訴時聲明第1 、2 項分別為，被告林坤正應將坐
    落桃園縣中壢市○○段6 地號土地上，如起訴狀附圖標示A
    部分，面積10平方公尺，及同地段6-70地號土地上，如起訴
    狀附圖標示B 部分，面積10平方公尺之地上物拆除，並將土
    地返還予原告；被告王秀珠、林文如應將坐落桃園縣中壢市
    ○○段6 地號土地上，如起訴狀附圖標示C 部分，面積10平
    方公尺，及同地段6-70地號土地上，如起訴狀附圖標示D 部
    分，面積10平方公尺之地上物拆除，並將土地返還予原告。
    （見本院卷第3 頁）
  (二)嗣原告於民國99年1 月28日以民事準備程序(一)狀變更上開聲
    明為，被告林坤正、王秀珠、林文如應將坐落桃園縣中壢市
    ○○段6 地號土地上，如附圖標示6 （A ）部分，面積14平
    方公尺，及同地段6-70地號土地上，如附圖標示6-70（A ）
    部分，面積42平方公尺之地上物拆除，並將土地返還予原告
    ；被告林坤正、王秀珠、林文如應將坐落桃園縣中壢市○○
    段6 地號土地上，如附圖標示6 （B ）部分，面積16平方公
    尺，及同地段6-70地號土地上，如附圖標示6-70（B ）部分
    ，面積37平方公尺之地上物拆除，並將土地返還予原告。（
    見本院卷第140 頁）
  (三)嗣原告於99年4 月13日以民事準備程序(二)狀變更上開聲明為
    ，被告王秀珠應將坐落桃園縣中壢市○○段6 地號土地上，
    如附圖標示6 （A ）部分，面積14平方公尺，及同地段6-70
    地號土地上，如附圖標示6-70（A ）部分，面積42平方公尺
    ，門牌為桃園縣中壢市○○路353 巷50號之房屋遷出，被告
    林文如應將上開房屋拆除並與被告王秀珠將土地交還原告；
    被告林坤正應將坐落桃園縣中壢市○○段6 地號土地上，如
    附圖標示6 （B ）部分，面積16平方公尺，及同地段6-70地
    號土地上，如附圖標示6-70（B ）部分，面積37平方公尺，
    門牌為桃園縣中壢市○○路353 巷52號之房屋拆除，並將土
    地返還予原告。（見本院卷第161 頁）
  (四)嗣原告於99年7 月28日以民事訴之追加暨準備程序(三)狀，追
    加被告劉彥彤、劉貞鳳，並變更上開聲明第1 項為，被告王
    秀珠應自坐落桃園縣中壢市○○段6 地號土地上，如附圖標
    示6 （A ）部分，面積14平方公尺，及同地段6-70地號土地
    上，如附圖標示6-70（A ）部分，面積42平方公尺，門牌為
    桃園縣中壢市○○路353 巷50號之房屋遷出，被告林文如、
    劉彥彤、劉貞鳳等人，應將上開房屋拆除並將土地交還原告
    。後原告於99年8 月10日本院言詞辯論期日更正前開聲明為
    被告王秀珠應從附圖標示6 （A ）、6-70（A ）部分之土地
    遷出。（見本院卷第207-1 頁）
  (五)嗣原告於99年9 月9 日以民事聲請狀撤回對被告林文如、劉
    彥彤、劉貞鳳之起訴，並變更上開聲明第1 項、第2 項為，
    被告王秀珠應將坐落桃園縣中壢市○○段6 地號土地上，如
    附圖標示6 （A ）部分，面積14平方公尺，及同地段6-70地
    號土地上，如附圖標示6-70（A ）部分，面積42平方公尺，
    門牌為桃園縣中壢市○○路353 巷50號之房屋拆除，並自房
    屋所坐落之土地遷出，將土地交還原告；被告林坤正應將坐
    落桃園縣中壢市○○段6 地號土地上，如附圖標示6 （B ）
    部分，面積16平方公尺，及同地段6-70地號土地上，如附圖
    標示6-70（B ）部分，面積37平方公尺，門牌為桃園縣中壢
    市○○路353 巷52號之房屋拆除，並自房屋所坐落之土地遷
    出，將土地返還予原告（見本院卷第212 頁）。而被告林文
    如、劉彥彤、劉貞鳳等3 人未依民事訴訟法第262 條規定，
    於收受撤回起訴狀後10日內提出異議，視為同意撤回。
  (六)嗣原告於99年11月9 日本院言詞辯論期日以言詞減縮上開聲
    明為，被告王秀珠應將坐落桃園縣中壢市○○段6 地號土地
    上，如附圖標示6 （A ）部分，面積14平方公尺，及同地段
    6- 70 地號土地上，如附圖標示6-70（A ）部分，面積42平
    方公尺，門牌為桃園縣中壢市○○路353 巷50號之房屋拆除
    ，將土地交還原告；被告林坤正應將坐落桃園縣中壢市○○
    段6 地號土地上，如附圖標示6 （B ）部分，面積16平方公
    尺，及同地段6-70地號土地上，如附圖標示6-70（B ）部分
    ，面積37平方公尺，門牌為桃園縣中壢市○○路353 巷52號
    之房屋拆除，將土地返還予原告。（見本院卷第226 頁）
  (七)經核原告上開聲明之變更，係屬擴張或減縮應受判決事項之
    聲明且其請求之基礎事實同一，按諸前揭規定要無不合，應
    予准許。
三、本件被告林坤正、王秀珠經合法通知，未於最後言詞辯論期
    日到場，核無民事訴訟法第386 條各款所列情形，爰依原告
    之聲請，由其一造辯論判決。
貳、實體事項：
一、原告起訴主張：
  (一)原告等3 人為桃園縣中壢市○○段6 、6-70地號土地（下稱
    系爭土地）之所有權人，而系爭土地上門牌號碼桃園縣中壢
    市○○路353 巷50號、52號之建物（下稱系爭50、52號建物
    ）現由被告王秀珠、林坤正占有使用中，惟其等對於占用原
    告所有系爭土地並無正當法律權源及依據，且亦未獲原告同
    意，雖屢經原告請求返還亦仍置之不理。
  (二)又按房屋之拆除，為一種事實上之處分行為，是未經辦理所
    有權第一次登記之房屋，須有事實上之處分權者，始得予以
    拆除（最高法院97年度台上字第2158號裁判要旨可資參照）
    ，查系爭50號建物乃係未辦保存登記之建物，且經林文如、
    劉彥彤、劉貞鳳等3 人具狀聲明拋棄事實上處分權，惟被告
    王秀珠仍主張伊就系爭50號建物有事實上處分權能，故原告
    依民法第767 條請求伊拆屋並返還土地，自屬有理。
  (三)聲明：被告王秀珠應將坐落桃園縣中壢市○○段6 地號土地
    上，如附圖標示6（A）部分，面積14平方公尺，及同地段6-
    70地號土地上，如附圖標示6-70（A） 部分，面積42平方公
    尺，門牌為桃園縣中壢市○○路353 巷50號之房屋拆除，將
    土地交還原告；被告林坤正應將坐落桃園縣中壢市○○段6
    地號土地上，如附圖標示6（B）部分，面積16平方公尺，及
    同地段6-70 地號土地上，如附圖標示6-70（B）部分，面積
    37平方公尺，門牌為桃園縣中壢市○○路353 巷52號之房屋
    拆除，將土地返還予原告；第1、2項聲明，原告願供擔保，
    請准為假執行宣告。
二、被告辯稱：
  (一)被告林坤正雖未於最後言詞辯論期日到場，惟依其於前期日
    所為之歷次陳述則以：系爭52號建物為其從小居住至今之房
    屋，且稅籍登記於其名下，現為其所占用，其主張時效取得
    地上權。系爭50號建物原為其母林榮妹所留，現登記於被告
    王秀珠名下，依相關設籍資料可證其外祖父林阿統於日本大
    正時代即於該處設籍，當時門牌號碼為石頭里舊公園17 鄰
    12號，後始經門牌整編改為延平路353 巷50號，林阿統至少
    亦於43年間設籍，惟因林阿統於47年間過世，林榮妹無力顧
    及，系爭50號建物遂遭訴外人林文如之公公劉志宏強占，迄
    至89、90年間始收回。
  (二)被告王秀珠雖未於最後言詞辯論期日到場，惟依其於前期日
    所為之歷次陳述則以：系爭50號建物由其自89年間開始占用
    ，89年之前係屬空屋而由林文如等人所占用，而系爭50號建
    物原即係被告林坤正之外祖父林阿統所有，並非林文如等人
    所有。
  (三)均聲明：原告之訴駁回。
三、原告等3 人為系爭土地之所有權人，而系爭土地上50、52號
    建物，均未辦理建物保存登記，現分由被告王秀珠、林坤正
    占有使用，並各為房屋稅納稅義務人等情，為兩造所不爭執
    ，並有系爭土地之土地謄本（見本院卷第6-9 頁）及系爭50
    、52號建物之房屋稅籍證明書（見本院卷第136-138 頁）等
    件在卷可稽。
四、原告主張被告二人無權占有系爭土地，為被告二人所否認，
    就 52 號建物部分，被告林坤正辯稱：系爭 52 號建物為其
    從小居住至今，且稅籍登記於其名下，現為其所占用，主張
    時效取得地上權等語，就 50 號建物部分，被告林坤正辯稱
    ：系爭 50 號建物原為其母林榮妹所留，依相關設籍資料可
    證其外祖父林阿統於日本大正時代即於該處設籍，當時門牌
    號碼為石頭里舊公園 17 鄰 12 號，後始經門牌整編改為延
    平路 353 巷 50 號，林阿統至少亦於 43 年間設籍，惟因
    林阿統於 47 年間過世，林榮妹無力顧及，系爭 50 號建物
    遂遭林文如之公公劉志宏強占，迄至 89、90 年間始收回等
    語，被告王秀珠則辯稱：50號建物係林坤正之外公所有，遭
    林文如等人占用，89年收回由其使用至今。經查：
  (一)按所有人對於無權占有或侵奪其所有物者，得請求返還之，
    民法第767 條前段定有明文。次按以無權占有為原因，請求
    返還所有物之訴，被告對原告就其物有所有權存在之事實無
    爭執，而僅以非無權占有為抗辯者，原告於被告無權占有之
    事實，無舉證責任。被告應就其取得占有，係有正當權源之
    事實證明之。如不能證明，則應認原告之請求為有理由（最
    高法院72年度台上字第1552號裁判要旨參照）。本件被告2
    人既辯稱其等非無權占用系爭土地，自應就其等合法占用之
    權源負舉證責任。
  (二)按因地上權取得時效完成而得主張時效利益，依民法第772
    條準用第769 條及第770 條之規定，亦僅得請求登記為地上
    權人而已，並非即取得地上權，在其未依法登記為地上權人
    之前，自不能本於地上權之法律關係，向土地所有人有所主
    張而認其非無權占有（最高法院89年度台上字第1370號判決
    意旨參照）。再按地上權為一種物權，主張取得時效之第一
    要件為以行使地上權之意思而占有，若依其所由發生之事實
    之性質，無行使地上權之意思者，非有變為以行使地上權之
    意思而占有之情事，其取得時效，不能開始進行。又占有土
    地建築房屋，有以無權占有之意思為之，有以所有之意思為
    之，有以租賃或借貸之意思為之，非必皆以行使地上權之意
    思而占有，故如主張以行使地上權之意思而占有者，應負舉
    證責任（最高法院86年度台上字第930 號判決意旨參照）。
    被告林坤正就系爭52號建物雖以上開情詞置辯，並以時效取
    得地上權為抗辯，然依上開說明，在被告林坤正未依法登記
    為地上權人之前，並不得對抗系爭土地之所有權人，且被告
    林坤正就其外祖父林阿統究以如何之意思占有系爭土地，並
    未舉證以實其說，尚無從徒憑其自外祖父早年即設籍於系爭
    52號建物，遽認其外祖父係以行使地上權之意思而為占有，
    則被告林坤正所主張占有系爭土地之始，既不能證明係以行
    使地上權之意思為之，自無從肯認被告林坤正已具備時效取
    得地上權之要件，因此，被告林坤正辯稱其已時效取得地上
    權，並非無權占有，顯非可採。至系爭50號建物部分，被告
    王秀珠所辯該建物為被告林坤正外祖父所有一節，已乏事證
    可憑，且其自承自89年起始有實際占用之事實，復未提出任
    何證據證明其有合法占用系爭土地之權源，空言辯稱其非無
    權占有，亦屬無據。是原告主張被告二人無權占有系爭土地
    ，為有理由。
  (三)末查，被告林坤正、王秀珠就其等具有系爭52、50號建物之
    事實上處分權，均不爭執（原主張占有系爭50號建物之林文
    如、劉彥彤、劉貞鳳三人已具狀表示拋棄占有之意思，見本
    院卷第206 頁），是原告請求被告二人拆除系爭建物並返還
    所占用之系爭土地，為有理由。
五、綜上所述，本件原告依所有物返還請求權，訴請被告2 人拆
    屋還地，核屬正當，應予准許。
六、原告陳明願供擔保聲請宣告假執行，核無不合，爰酌定相當
    之保證金額予以准許。
七、本件事證已臻明確，兩造其餘攻擊防禦方法及舉證，核於判
    決之基礎及結果無影響，毋庸一一論列，附此敘明。
八、據上論斷，本件原告之訴有理由，依民事訴訟法第78條、第
    385 條第1 項前段、第390條第2項，判決如主文。
中    華    民    國    99    年     11   月    23    日
                  民事第二庭  審判長法  官  劉克聖
                                    法  官  卓立婷
                                    法  官  袁雪華
以上正本係照原本作成。
如對本判決不服應於送達後20日內向本院提出上訴狀並繳納上訴
費用。
中    華    民    國    99    年     11   月    23    日
                                    書記官  劉霜潔

司法院資訊處製作；財團法人民間司法改革基金會備份。
